【裁判字號】    89,易,1667
【裁判日期】    890929
【裁判案由】    公平交易法
【裁判全文】
臺灣板橋地方法院刑事判決                        八十九年度易字第一六六七號
    公  訴  人  臺灣板橋地方法院檢察署檢察官
    被      告  丁○○
    選任辯護人  洪明星
右列被告因違反公平交易法案件，經檢察官提起公訴（八十九年度偵字第四五五六號
），本院判決如左：
    主  文
丁○○無罪。
    理  由
一、公訴意旨略以：被告丁○○明知告訴人乙○○○○股份有限公司（下稱世梅公司
    ）係英國王室ＰＲＩＮＣＥＳＳ  ＴＯＵＲＳ「公主郵輪系列」業務台灣地區之
    獨家代理商，於民國八十八年五月間某日，基於旅遊市場競爭之目的，明知乙○
    ○○○所有公主郵輪之載客量為一五九０人，且無擱淺紀錄，竟以金鐘旅行社之
    名義於所製作之比較廣告之宣傳單上為不實之記載：「公主郵輪（ＲＥＧＡＬ）
    載客量二一００名，使用空間７０００÷２１００＝３３˙３（狹小），安全紀
    錄：一、一九九七年九月擱淺，搶修。二、一九九八年六月二十八日傳染病毒，
    停駛一個月消毒。」，並將該不實之宣傳廣告郵寄給三千多名客戶，散佈足以損
    害告訴人信譽之不實事實，進而誤導消費者，損及告訴人之商業信譽，因認被告
    涉有違反公平交易法第三十七條第一項罪嫌云云。
二、按犯罪事實應依證據認定之，無證據不得推定其犯罪事實，刑事訴訟法第一百五
    十四條定有明文。又告訴人之告訴，係以使被告受刑事訴追為目的，是其陳述是
    否與事實相符，仍應調查其他事實以資審認，始得為不利被告之認定，最高法院
    五十二年度台上字第一三００號著有判例可資參照。本件公訴人認被告涉有違反
    公平交易法第三十七條罪嫌，無非係以告訴人之指訴及卷附廣告單、報紙、總代
    理契約書為主要之論據。
三、訊據被告丁○○堅決否認有違反公平交易法之犯行，辯稱：其雖有寄發廣告傳單
    予客戶，惟因其所得之資料有誤，致廣告傳單內容亦有錯誤，其並無意圖毀損告
    訴人名譽等語。經查：
    (一)選任辯護人洪明星辯稱：依公平交易法第三十七條第二項規定，有關違反同法
      第二十二條之規定，係告訴乃論。而公主遊輪係公主遊輪公司所經營，告訴人
      僅係在台代理經銷公主遊輪巡弋訂位抽取毛額百分之二十五佣金而已，是被告
      縱就該郵輪之相關事項陳述有所不實，亦僅有公主遊輪之所有人或經營公司始
      可視為犯罪之直接被害人，告訴人並無告訴權，依法應為不受理之判決云云。
      惟按刑事訴訟法上所謂「直接被害人」，應依告訴人所訴之犯罪事實，足認其
      為被害之人已足，至事實上是否確屬被害，及被告有無加害行為，並非告訴之
      成立要件。本件告訴人世梅公司主張其係英國王室ＰＲＩＮＣＥＳＳＴＯＵＲ
      Ｓ「公主遊輪系列」業務台灣地區之獨家代理商，被告於八十八年間製作並散
      發數千份不實內容及對比之廣告傳單予全台郵輪消費者，致消費者因而排斥搭
      乘告訴人所營華麗公主號，必導致告訴人蒙受重大之營業損失，雖英國之遊輪
      公司固受有損害，惟被告之行為地在台灣，則在台灣擁有獨家代理權之告訴人
      ，更為直接之被害人等情，並有總代理契約一份附卷可參。告訴代表人甲○○
      並陳稱：其登廣告時公主遊輪，均有註明公主遊輪總代理係世梅公司，客戶如
      欲坐遊輪，進行比較時，會知道公主遊輪係由世梅公司總代理等語，並有告訴
      人所刊登廣告之報紙二紙附卷可稽。是依告訴人所述，係認為消費者知悉其為
      公主遊輪之台灣總代理，被告於廣告傳單上所為公主遊輪之不實記載，將足以
      損害其營業信譽，則依告訴人所訴之犯罪事實，足認其為被害人，依法自得提
      出告訴，先予敘明。
    (二)按公平交易法第二十二條規定：「事業不得為競爭之目的，而陳述或散布足以
      損害他人營業信譽之不實情事。」故事業如基於「競爭」之目的，有「陳述或
      散布不實情事」之行為，且該不實之情事係屬客觀上「足以損害他人營業信譽
      」之情事，始該當本條之構成要件。又判斷是否為「競爭之目的」，其前提應
      以事業間具有「競爭關係」為要件，而所謂「競爭關係」，公平交易法第四條
      則已明定：「本法所稱競爭，謂二以上之事業在市場上以較有利之價格、數量
      、品質、服務或其他條件，爭取交易機會之行為」。而判斷某情事是否係屬「
      足以損害他人營業信譽」之不實情事，應依該情事內容與特點是否足以使他人
      對事業之營業信譽產生直接之聯想，客觀上加以具體判斷，而非單以行為人或
      被害者主觀之認定為依據。
    (三)告訴人主張其係公主遊輪在台灣地區之獨家代理商，並於報紙廣告上註明，被
      告所散發有關公主遊輪之不實廣告傳單，足以損害其營業信譽云云。告訴代表
      人甲○○並稱：百分之九十的客戶不知公主遊輪之總代理為世梅公司，惟如欲
      搭乘遊輪，一定會去做比較，而知道公主遊輪係世梅公司代理等語。惟經本院
      傳訊曾搭乘被告所舉辦愛之旅遊輪之旅之客人即證人丙○○、庚○○、己○○
      及告訴人所舉辦愛之旅遊輪之旅之客人即證人戊○○均證稱：不知世梅公司係
      公主遊輪之總代理等語。是被告廣告傳單所載有關公主遊輪之內容縱有不實，
      在一般人均不知公主遊輪之台灣總代理是告訴人之情形下，亦不致影響告訴人
      之營業信譽。此外，復查無其他積極證據足認被告涉有公訴人指訴之犯行，尚
      難僅以告訴人主觀上認其營業信譽受損，遽認被告犯罪，被告之犯罪既不能證
      明，即應為無罪之諭知。
據上論斷，應依刑事訴訟法第三百零一條第一項，判決如主文。
本案經檢察官徐名駒到庭執行職務
中      華      民      國    八十九    年      九      月    二十九    日
                                      臺灣板橋地方法院刑事第五庭
                                          法  官  李世華
右正本證明與原本無異。
如不服本判決，應於判決送達後十日內，向本院提出上訴狀。
                                          書記官  卓聖智
中      華      民      國    八十九    年      十      月      五      日


司法院資訊處製作；財團法人民間司法改革基金會備份。
